臺灣高等法院民事判決
108年度上字第1472號
上  訴  人  Ａ童       
兼法定代理  Ａ○○   
人                    
            Ｂ○○   
共      同
訴訟代理人  劉上銘律師
            陳靖怡律師
被 上訴 人  中興大業巴士股份有限公司

法定代理人  呂奇龍    
被 上訴 人  陳美珍    
共      同
訴訟代理人  葉繼升律師
被 上訴 人  黃明達    
上列當事人間請求損害賠償事件，上訴人對於中華民國108年9月
4日臺灣士林地方法院106年度重訴字第438號第一審判決提起上
訴，本院於109年7月15日言詞辯論終結，判決如下：
    主      文
原判決關於駁回上訴人Ａ○○後開第二、三項之訴部分廢棄。
被上訴人乙○○、丙○○應再連帶給付上訴人Ａ○○新臺幣伍拾陸萬捌
仟陸佰伍拾柒元，及自民國一○五年七月二十二日起至清償日止
，按週年利率百分之五計算之利息。
被上訴人中興大業巴士股份有限公司應與被上訴人乙○○就第二項
所命給付負連帶給付責任。
上開第二、三項所命給付，如其中任一人已為給付，其他被上訴
人於其給付範圍內，免給付義務。
上訴人Ａ○○其餘上訴駁回。
上訴人Ｂ○○、甲 之上訴駁回。
第二審訴訟費用，由被上訴人連帶負擔百分之十六，餘由上訴人
Ａ○○、Ｂ○○、甲 各負擔百分之四十六、百分之二十三、百分之十
五。
    事實及理由
壹、程序方面：
　㈠按司法機關所製作必須公開之文書，不得揭露足以識別少年
    為刑事案件、少年保護事件之當事人或被害人身分之資訊，
    兒童及少年福利與權益保障法第69條第1項第4款、第2項定
    有明文。本件上訴人甲 為未滿12歲之少年（見原審卷二第3
    1頁），上訴人甲 之父Ｂ○○以被上訴人乙○○、丙○○涉犯過失
    傷害犯罪事實提起刑事告訴，上訴人甲 為該刑事案件之被
    害人，依首揭規定，本院自不得揭露上訴人甲 之姓名、住
    所等足以識別其身分之資訊，合先敘明。
  ㈡按關於由侵權行為而生之債，依侵權行為地法。但另有關係
    最切之法律者，依該法律，涉外民事法律適用法第25條定有
    明文。查上訴人為韓國籍人士，本件具有涉外因素，應屬涉
    外民事事件。上訴人主張被上訴人對其等為侵權行為而提起
    損害賠償訴訟，其等主張之侵權行為地為臺北市○○區，又無
    其他關係最切之法律，自應以侵權行為地法即中華民國法律
    為準據法。
貳、實體方面：　　
一、上訴人主張：上訴人Ａ○○與Ｂ○○為夫妻，二人於民國104年9月
    3日上午10時40分推行嬰兒車搭載二人之子女上訴人甲 ，行
    經臺北市○○區○○○路與○○路交岔路口之行人穿越道時，適被
    上訴人丙○○駕駛車號000-00營業用小客車（下稱系爭營業小
    客車）沿○○○路東向南左轉○○路，其本應注意車前狀況，並
    與正沿行人穿越道東向西行走之Ａ○○及乘坐嬰兒車之甲 保持
    適當距離，並暫停讓Ａ○○及甲 先行，按當時情形並無不能注
    意之情事，竟疏未注意，貿然左轉，嗣被上訴人丙○○於發現
    Ａ○○及嬰兒車時已閃避不及，其駕駛之系爭營業小客車左側
    車身撞擊Ａ○○及嬰兒車，致Ａ○○倒臥於○○路中間車道，甲 則
    自嬰兒車甩出（下稱系爭第一事故），並受有臉部、頭皮、
    右肘、右手臂擦傷及約4公分之前額撕裂傷。跟隨系爭營業
    小客車後方之某白色小客車見狀隨即閃避，然其後由被上訴
    人乙○○所駕駛之被上訴人中興大業巴士股份有限公司（下稱
    中興巴士公司）280號公車（車號000-00，下稱系爭公車）
    ，本應注意車前狀況，隨時採取必要之安全措施，按當時情
    形亦無不能注意之情事，其竟疏未注意，仍繼續駕駛系爭公
    車自○○○路東向南貿然左轉○○路，因煞避不及致系爭公車前
    輪輾壓過Ａ○○（下稱系爭第二事故，與系爭第一事故合稱系
    爭事故），造成Ａ○○受有雙足撕裂傷併肌腱斷裂、第2、7頸
    椎非移位閉鎖性骨折、第1、2、3、4腰椎非移位閉鎖性骨折
    、骨盆閉鎖性骨折、左側第3肋骨閉鎖性骨折及右踝開放性
    骨折等傷害。Ａ○○因而受有醫療費用新臺幣（下同）95萬7,7
    01元、看護費用26萬7,856元、子女保母費用55萬2,000元、
    未來醫療費用51萬9,947元、工作損失184萬6,332元、非財
    產上損害160萬元，共計574萬3,836元之損害，扣除乙○○已
    給付之50萬元、Ａ○○已領取之保險給付20萬元，Ａ○○尚受有50
    4萬3,836元之損害。甲 則受有醫療費用1萬4,117元、未來
    醫療費用9萬1,080元、精神慰撫金50萬元，共計60萬5,197
    元之損害。Ｂ○○、甲 因Ａ○○所受傷害受有非財產上損害各70
    萬元、10萬元，Ｂ○○、Ａ○○因甲 所受傷害則受有非財產上損
    害各10萬元。被上訴人乙○○及丙○○於系爭事故中之過失行為
    均為Ａ○○所生損害之共同原因，應為其等共同侵權行為連帶
    負損害賠償責任。乙○○行為時係受僱於被上訴人中興巴士公
    司擔任司機，中興巴士公司應與乙○○負連帶損害賠償責任，
    並應與被上訴人丙○○負不真正連帶債務。爰依民法第184條
    第1項前段、第185條第1項前段、第188條1項前段、第193條
    第1項、第195條第1 項前段、第3項規定，請求丙○○、乙○○
    連帶給付Ａ○○、Ｂ○○、甲 各504萬3,836元、70萬元、10萬元
    ，中興巴士公司應與乙○○負連帶給付責任，丙○○、乙○○、中
    興巴士公司如其中一人已為給付，其他被上訴人於其給付範
    圍內，免給付責任。丙○○另應給付甲 、Ｂ○○、Ａ○○各60萬5,1
    97元、10萬元、10萬元。並均加計自起訴狀繕本送達翌日即
    105年7月22日起算之法定遲延利息等語。【原審判命被上訴
    人丙○○、乙○○、中興巴士公司應連帶給付上訴人Ａ○○292萬3,
    179元本息、被上訴人丙○○應給付上訴人甲 17萬5,197元本
    息，而駁回上訴人其餘之訴。上訴人就其敗訴部分如附表上
    訴範圍欄所示項目、金額不服，提起上訴。至上訴人Ａ○○請
    求超逾上開部分即醫療費用4萬3,992元、精神慰撫金670萬
    元本息部分，及被上訴人敗訴部分，未據其等聲明不服，該
    部分非本院審理範圍】。並上訴聲明：㈠原判決關於駁回上
    訴人後開第二、三、五項之訴及該部分假執行之聲請暨訴訟
    費用之裁判均廢棄。㈡被上訴人乙○○及丙○○應再連帶給付上
    訴人Ａ○○212萬657元，並應連帶給付上訴人Ｂ○○、甲 各70萬
    元、10萬元，及均自105年7月22日起至清償日止，按週年利
    率5%計算之利息。㈢被上訴人中興巴士公司應與被上訴人乙○
    ○就第二項所命給付負連帶給付責任。㈣上開第二、三項給付
    ，如其中任一項為給付時，其他被上訴人於給付範圍內，免
    除給付責任。㈤被上訴人丙○○應再給付上訴人甲 43萬元，並
    應給付上訴人Ｂ○○、Ａ○○各10萬元，及均自105年7月22日起至
    清償日止，按週年利率5%計算之利息。㈥上開第二、三、五
    項給付，上訴人願供擔保，請准宣告假執行。
二、被上訴人則以：
　  就上訴人Ａ○○請求勞動能力減損部分，因系爭事故係發生於
    我國，上訴人Ａ○○係陪同其配偶即上訴人Ｂ○○來台工作而長期
    居留我國，並由上訴人Ａ○○自行照顧子女，其實際並未從事
    工作領取薪資，自應以我國之基本工資作為計算其勞動能力
    減損之基準，上訴人Ａ○○主張以韓國之基本工資計算其勞動
    能力減損，自非可採。就上訴人Ａ○○請求子女保母費用部分
    ，其平日係自行照顧其未成年子女，而其已就受傷就醫療養
    期間之勞動能力損失為請求，縱其因傷無法自行照顧子女，
    而有委託他人協助照顧子女之必要，該部分應評價為其勞動
    能力損失，故其此部分之請求與同一期間內勞動能力損失之
    請求，顯屬重複請求。另就上訴人Ａ○○請求精神慰撫金部分
    ，考量乙○○、丙○○之學歷、收入，60萬元之精神慰撫金應屬
    適當，其請求再給付100萬元，金額過鉅，不應准許。就上
    訴人Ｂ○○、甲 請求因上訴人Ａ○○受傷所生之精神慰撫金部分
    ，上訴人Ａ○○雖因系爭事故受傷，然其意思能力均屬清楚，
    並未因所受傷害影響其與上訴人Ｂ○○、甲 之相處及情感交流
    ，縱上訴人Ａ○○其後因返回韓國接受治療而與上訴人Ｂ○○分隔
    兩地，然此係上訴人Ａ○○自身之選擇，難認上訴人Ｂ○○及甲 
    有身分法益受侵害而情節重大之情事。縱認上訴人甲○ 得就
    其因上訴人Ａ○○所受傷害請求精神慰撫金，然系爭事故發生
    於000年0月0日，而甲 係至106年12月22日始依民法第195條
    第3項規定更正其聲明請求有關Ａ○○受傷之精神慰撫金10萬元
    ，此部分顯已罹於2年時效等語，資為抗辯。並於本院聲明
    ：㈠上訴駁回。㈡如受不利判決，願供擔保請准宣告免為假執
    行。
三、兩造不爭執事項：
　㈠Ａ○○於104年9月3日上午10時40分，推行嬰兒車搭載甲 行經臺
    北市○○區○○○路與○○路交岔路口之行人穿越道，適由丙○○駕
    駛系爭營業小客車行駛至該處不慎碰撞Ａ○○及嬰兒車，致甲 
    甩出嬰兒車受有臉部、頭皮、右肘、右手臂擦傷及前額撕裂
    傷約4公分等傷害。Ａ○○因丙○○駕駛之車輛碰撞身體後彈出倒
    地，再遭中興巴士公司之受僱人即乙○○駕駛之系爭公車輾壓
    ，受有雙足撕裂傷併肌腱斷裂、右踝開放性骨折、第2、7頸
    椎非移位閉鎖性骨折、第1、2、3、4腰椎非移位閉鎖性骨折
    、骨盆閉鎖性骨折及左側第3肋骨閉鎖性骨折等傷害，有乙
    種診斷證明書、上訴人甲 、Ａ○○受傷照片附卷可憑（見原審
    審交重附民卷第20-21頁、第26-39頁）。
　㈡丙○○因系爭事故經原法院105年度交易字第72號刑事判決判處
    有期徒刑5月，乙○○則為有期徒刑7月，乙○○不服提起上訴後
    ，經本院106年度交上易字第373號刑事判決駁回上訴，緩刑
    3年。有上開刑事判決附卷可憑（見原審卷一第11-23頁、第
    401-407頁），並經本院依職權調閱上開刑事卷證核閱無訛
    。
　㈢Ａ○○因系爭事故受傷，於新光醫院住院之期間為104年9月3日
    至9月26日，及於韓國首爾延世大學江南塞弗倫斯醫院住院
    期間為104年9月27日至12月5日。
　㈣Ａ○○因系爭事故所致勞動力減損為23.07%，有臺北醫學大學附
    設醫院108年1月10日校附醫歷字第1080000255號函在卷可稽
    （見原審卷一第330頁）。
四、按因故意或過失，不法侵害他人之權利者，負損害賠償責任
    。數人共同不法侵害他人之權利者，連帶負損害賠償責任。
    又受僱人因執行職務，不法侵害他人之權利者，由僱用人與
    行為人連帶負損害賠償責任。民法第184條第1項前段、第18
    5條第1項前段、第188條第1項前段分別定有明文。查上訴人
    主張丙○○於前揭時、地，駕駛系爭營業小客車，因疏未注意
    車前狀況，亦未與正沿行人穿越道東向西行走之Ａ○○及乘坐
    嬰兒車之甲 保持適當距離，並暫停讓Ａ○○及甲 先行，按當
    時情形並無不能注意之情事，即貿然左轉，致Ａ○○倒臥於地
    、甲 則自嬰兒車甩出而受有傷害，其後乙○○亦疏未注意車
    前狀況並隨時採取必要之安全措施，因而發生系爭事故，致
    Ａ○○遭系爭公車前輪輾壓而受有傷害，丙○○、乙○○因上開過
    失傷害行為，分別經原法院105年度交易字第72號刑事判決
    判處業務過失傷害罪有期徒刑5月、7月，乙○○不服提起上訴
    後，經本院106年度交上易字第373號刑事判決駁回上訴，緩
    刑3年等情，為兩造所不爭執，已如前述，堪信屬實。丙○○
    、乙○○就系爭事故之發生既有過失，並致上訴人Ａ○○、甲 受
    有傷害，上訴人Ａ○○、甲 依民法第184條第1項前段、第185
    條第1項前段規定，請求丙○○、乙○○就上訴人Ａ○○因系爭事故
    所受傷害負連帶侵權行為損害賠償責任，丙○○就上訴人甲 
    因系爭事故所受傷害負侵權行為損害賠償責任，即屬有據。
    又乙○○行為時係受僱於中興巴士公司擔任司機，有員工資料
    卡附卷可憑（見原審卷一第54頁），其於執行公車司機駕駛
    職務時，不法侵害上訴人Ａ○○之權利，依民法第188條第1項
    前段規定，中興巴士公司自應與乙○○就乙○○上開侵權行為負
    連帶損害賠償責任。
五、次按不法侵害他人之身體或健康者，對於被害人因此喪失或
    減少勞動能力，或增加生活上之需要時，應負損害賠償責任
    。不法侵害他人之身體、健康、名譽、自由、信用、隱私、
    貞操，或不法侵害其他人格法益而情節重大者，被害人雖非
    財產上之損害，亦得請求賠償相當之金額，民法第193條第1
    項、第195條第1項前段分別定有明文。茲就上訴人得請求被
    上訴人賠償之項目及金額，分述如下：
　㈠上訴人Ａ○○因系爭事故所受損害部分：
　⒈工作損失184萬6,332元：
　　上訴人Ａ○○主張其於住院治療及出院後3個月即104年9月3日
    至同年12月26日共115日期間，因需專人全日看護，完全無
    法工作，受有工作損失。依韓國104 年之每月法定最低工資
    116萬6,220韓元計算，前揭115日期間之勞動能力損失金額
    為13萬5,009元。又其因系爭事故致勞動能力減損23.07 ％，
    自治療看護期間後即104 年12月27日至65歲退休期間，以23
    .07％計算其勞動能力損失，為171萬1,323元。其得請求被上
    訴人給付之工作損失共計184萬6,332元等語。經查：
　　⑴上訴人Ａ○○因系爭事故所致之勞動能力減損比例為23.07%，
      為兩造不爭之事實，並有臺北醫學大學附設醫院108年1月
      10日校附醫歷字第1080000255號函在卷可稽（見原審卷一
      第330頁），堪以認定。然上訴人Ａ○○於104年9月3日至同
      年12月26日共115日期間，其因系爭事故受傷致住院及出
      院後3個休養期間仍需專人看護乙節，有新光醫院108年1
      月21日（108）新醫醫字第124號函、108年6月17日（108
      ）新醫醫字第1008號函暨所附醫療查詢回復記錄紙附卷可
      憑（見原審卷一第331-332頁、第444-445頁），且觀上開
      函文所載「Ａ○○所受之傷勢，頸椎、右側肋骨、骨盆腔受
      傷及雙足嚴重擦挫傷等，其雙踝腫脹、疼痛、肌肉無力、
      行動不便，於住院期間需有專人全日看護，於104年9月27
      日出院後約3個月期間可能需有專人全日看護」，足認上
      訴人Ａ○○於住院期間及出院後3個月確有專人全日看護之必
      要。則其主張於上揭115日期間，客觀上完全無法工作，
      該段期間勞動能力之減損自應以全部計算，應屬可採。又
      上訴人Ａ○○既因系爭事故致其勞動力減損23.07%，則其主
      張自104年12月27日至65歲退休期間，應以23.07％計算其
      勞動能力損失，亦屬有據。
　　⑵按民事事件之主法律關係，常由數個不同之次法律關係組
      合而成，其中涉外民事法律關係本具有複雜多元之聯繫因
      素，倘該涉外民事事件係由數個不同之次法律關係組成其
      主法律關係，若僅適用其中單一之衝突法則以決定準據法
      ，即欠缺具體妥當性。在此情形下，自宜就主法律關係可
      能分割之數個次法律關係，分別適用不同之衝突法則以決
      定其準據法，始能獲致具體個案裁判之妥當性（最高法院
      97年度台上字第1838號判決參照）。本件上訴人Ａ○○係韓
      國人，其因系爭事故受傷，得請求被上訴人賠償減少勞動
      能力損害部分，並非侵權行為（主要法律關係）不可分割
      之必然構成部分，當無一體適用單一之衝突法則決定其準
      據法之必要。是以關於被上訴人應否負侵權行為損害賠償
      責任之法律關係部分，固應依涉外民事法律適用法第25條
      規定以侵權行為地法即我國法為其準據法，然屬於損害賠
      償責任確定後，需定其賠償範圍之減少勞動能力損害部分
      ，既非侵權行為不可分割之必然構成部分，則此部分之計
      算準據如上訴人之本國（韓國）法律規定與我國法律所規
      定者未盡相同，不宜一體適用我國之法律，始符公平、適
      當原則。且勞動能力之減損應以其能力在通常情形下可能
      取得之收入為標準，考量上訴人Ａ○○自承其於系爭事故發
      生時，係隨同於我國工作之配偶Ｂ○○而居留於我國，於我
      國並無工作簽證，無法於我國工作，客觀上即無適用我國
      基本工資計算領取薪資之可能，其既為韓國人，於受傷害
      後亦已回韓國治療，則依其能力日後在通常情形下可能取
      得之收入標準，自應以韓國之基本工資為基準。是上訴人
      Ａ○○主張其工作損失之計算應以韓國之基本工資為基準，
      堪可採信。被上訴人辯稱應以我國之基本工資為計算基準
      ，委不足取。
　　⑶查韓國104年之每月法定最低工資為116萬6,220韓元，有韓
      國勞動部104年法定最低工資資料附卷可憑（見原審卷一
      第289-292頁）。則上訴人Ａ○○得請求之工作損失為：
　　①於104年9月3日至同年12月26日共115日期間：
　　　上訴人Ａ○○主張其因需專人看護，客觀上完全無法工作，
      該段期間勞動能力之減損自應以全部計算，要如前述，此
      部分之勞動能力減損金額為13萬5,009元【計算式：116萬
      6,220韓元0.030230天115天=13萬5,009 元，兩造均同
      意韓元兌換新臺幣之匯率以0.03020計算（見原審卷一第3
      85頁、第396頁）】。
　　②104年12月27日至65歲退休期間：
　　　按依民法第193條第1項命加害人一次支付賠償總額，以填
      補被害人所受喪失或減少勞動能力之損害，應先認定被害
      人因喪失或減少勞動能力而不能陸續取得之金額，按其日
      後本可陸續取得之時期，各照霍夫曼式計算法，扣除依法
      定利率計算之中間利息，再以各時期之總數為加害人一次
      所應支付之賠償總額，始為允當。查上訴人Ａ○○為00年0月
      00日生（見原審卷一第140頁），則其勞動能力自104年12
      月27日起算至其65歲（即132年0月00日）退休日止，以韓
      國每年最低工資1,399萬4,640元韓元（計算式：116萬6,2
      20韓元12月=1,399萬4,640元韓元），勞動能力減損23.0
      7%，計算其每年減少之勞動能力損失並換算為新臺幣為9
      萬7,503元（計算式：1,399萬4,640元韓元×0.030223.07
      %＝9萬7,502.6元，元以下四捨五入），依霍夫曼法扣除中
      間利息（第1個月不扣除中間利息），計算上訴人Ａ○○1次
      得請求之金額應為171萬1,323元【計算方式為：97,503×1
      7.00000000+(97,503×0.00000000)×(17.00000000-00.000
      00000)=1,711,323.0000000000。其中17.00000000為年別
      單利5%第27年霍夫曼累計係數，17.00000000為年別單利5
      %第28年霍夫曼累計係數，0.00000000為未滿一年部分折
      算年數之比例(148/365=0.00000000)。】，堪認上訴人Ａ○
      ○主張其此部分勞動能力減損之損害金額為171萬1,323元
      ，應屬可採。
    ③綜上，上訴人Ａ○○得請求之工作損失共計184萬6,332元（計
      算式：13萬5,009元+171萬1,323元=184萬6,332元）。是
      上訴人Ａ○○主張扣除原審判命給付之127萬7,675元外，被
      上訴人應再給付其56萬8,657元，自屬可採。
　⒉子女保母費用55萬2,000元：
　　上訴人Ａ○○主張其因傷勢嚴重，自104年9月3日至同年12月26
    日共115日期間均有專人全日看護之必要，而無法照料甲○ 
    在內之2名年幼子女，自得就其須委請親屬照護年幼子女所
    生相當於保母費之損害請求賠償，以臺北市政府社會局臨時
    托育費用每小時200元、每日24小時、115日計算為55萬2,00
    0元，縱認勞動能力損失之請求與保母費用之請求為相斥，
    於每日8小時勞動時數範圍外之16小時仍得請求保母費用36
    萬8,000元云云。然查，上訴人Ａ○○於系爭事故發生時為家庭
    主婦照顧二名子女，本無工作收入，其於住院及休養期間已
    請求勞動能力全部損失之賠償，業經本院准許如前，其再請
    求子女保母費用之賠償，顯屬重複請求，自屬無據。且勞工
    薪資之計算本以每日8小時作為勞動時數，以此計算一日薪
    資所得，本院前開准許勞動能力全部損失之賠償即均以一日
    薪資所得計算，上訴人Ａ○○主張每日8小時勞動時數範圍外之
    16小時仍得請求保母費用36萬8,000元云云，委不足取。
　⒊精神慰撫金部分請求160萬元：
　　按慰藉金之多寡，應斟酌雙方之身分、地位、資力與加害之
    程度及其他各種情形核定相當之數額。其金額是否相當，自
    應依實際加害情形與被害人所受之痛苦及雙方之身分、地位
    、經濟狀況等關係決定之（最高法院85年度台上字第460號
    判決意旨參照）。查上訴人Ａ○○為大學畢業，為家庭主婦，
    丙○○為高職畢業，事故前以駕駛計程車為業，事故後僅與兒
    子共同經營路邊攤事業，名下無財產，乙○○為營業大客車駕
    駛，105年度、106年度所得約為42萬至60萬元不等，財產總
    額約為650萬元，中興巴士公司為資產達五億元之公司等情
    ，業據兩造陳述在卷，並有民事陳報狀、稅務電子閘門財產
    所得調件明細表、經濟部商工登記公示資料在卷可參（見原
    審卷二第46頁、第72頁、原審限制閱覽卷第3-16頁、本院卷
    第77頁）。原審審酌上訴人Ａ○○身體多處受傷，因系爭事故
    後進行多次手術，身體及精神上之痛苦，並兩造之社會身分
    、地位、經濟狀況等一切情狀，認上訴人Ａ○○請求被上訴人
    賠償之精神慰撫金應以60萬元為適當，並無不合，上訴人逾
    此數額之請求，即非有當，不應准許。是上訴人Ａ○○主張除
    原審判命給付之60萬元外，被上訴人應再給付精神慰撫金10
    0萬元，應屬無據。
　⒋按保險人依本法規定所為之保險給付，視為被保險人損害賠
    償金額之一部分；被保險人受賠償請求時，得扣除之，強制
    汽車責任保險法第32條定有明文。查上訴人Ａ○○已領取強制
    汽車保險人給付保險金20萬元一節，有新光產物保險股份有
    限公司107年5月11日（107）新產法發字第509號函附卷可憑
    （見原審卷一第175-176頁），則上訴人Ａ○○所得請求之賠償
    金額，自應扣除上開保險給付。又乙○○已先給付50萬元予上
    訴人Ａ○○，有第一商業銀行存款存根聯在卷可稽（見原審卷
    一第372-373頁），亦應予扣除。上訴人Ａ○○得請求被上訴人
    賠償工作損失184萬6,332元、精神慰撫金60萬元，已如前述
    ，加計原審判命被上訴人給付而被上訴人未聲明不服之醫療
    費用95萬7,701元、看護費用26萬7,856元、未來醫療費用51
    萬9,947元，並扣除上開保險金20萬元及乙○○已給付之50萬
    元後，被上訴人尚須賠償349萬1,836元（計算式：184萬6,3
    32元＋60萬元＋95萬7,701元＋26萬7,856元＋51萬9,947元－20萬
    元－50萬元＝349萬1,836元），逾此範圍之請求，則無理由，
    應予駁回。是上訴人Ａ○○主張扣除原判決命被上訴人給付之2
    92萬3,179元後，被上訴人應再給付56萬8,657元（計算式：
    349萬1,836元－292萬3,179元＝56萬8,657元），應屬可採。
  ㈡甲 因系爭事故所受損害部分：　　
　⒈精神慰撫金50萬元：
　　上訴人甲 主張其於系爭事故發生時為年僅3歲，因系爭事故
    受有傷害，致額頭長達4公分之傷口疤痕，尚待後續雷射除
    疤手術回復原貌，且需往返醫院接受治療，並因此留下恐懼
    陰影，業已對上訴人甲 心理造成相當程度之痛苦，故請求
    丙○○應賠償精神慰撫金50萬元等語。查上訴人甲 於系爭事
    故發生時年僅3歲，雖受有傷害，惟傷勢非重，其頭部所留
    疤痕應得以醫療方式除去。原審審酌上訴人甲 受傷程度，
    所受痛苦，參酌兩造之社會身分、地位、經濟狀況等一切情
    狀，認上訴人甲 請求被上訴人丙○○賠償之精神慰撫金應以7
    萬元為適當，並無不合，上訴人甲 逾此數額之請求，即非
    有當，不應准許。是上訴人甲 主張除原審判命給付之7萬元
    外，丙○○應再給付精神慰撫金43萬元，應屬無據。
  ⒉上訴人甲 得請求丙○○賠償精神慰撫金7萬元，已如前述，加
    計原審判命丙○○給付而丙○○未聲明不服之醫療費用1萬4,117
    元、未來醫療費用9萬1,080元，甲 得請求之金額合計17萬5
    ,197元（計算式：7萬元＋1萬4,117元＋9萬1,080元=17萬5,19
    7元）。上訴人甲 主張除原審判命丙○○給付之17萬5,197元
    外，丙○○應再給付43萬元，為無可採。
六、按不法侵害他人基於父、母、子、女或配偶關係之身分法益
    而情節重大者，被害人雖非財產上之損害，得請求賠償相當
    之金額，民法第195條第3項準用同條第1項定有明文。又民
    法第195條第3項之立法理由載明：「身分法益與人格法益同
    屬非財產法益。本條第1項僅規定被害人的請求人格法益被
    侵害時非財產上之損害賠償。至於身分法益被侵害，可否請
    求非財產上之損害賠償？則付闕如，有欠周延，宜予增訂。
    對身分法益之保障亦不宜太過寬泛。鑑於父母或配偶與本人
    之關係最為親密，基於此種親密關係所生之身分法益被侵害
    時，其所受精神上之痛苦最深，故明定『不法侵害他人基於
    父母或配偶關係之身分法益而情節重大者』，始受保障。例
    如未成年子女被人擄略時，父母監護權被侵害所受精神上之
    痛苦。又如配偶之一方被強姦，他方身分法益被侵害所致精
    神上之痛苦等是，爰增訂第三項準用規定，以期周延。」，
    應認民法第195條第3項應限於侵害基於親情、倫理、生活扶
    持利益之身分權且其情節屬重大者，始得請求。
  ㈠上訴人Ｂ○○、甲 請求被上訴人就Ａ○○受傷部分，連帶給付Ｂ○○
    、甲 各70萬元、10萬元之非財產上損害賠償部分：
　　上訴人Ｂ○○、甲 雖主張其因擔心上訴人Ａ○○日後行走能力減
    損，心力交瘁，並為上訴人Ａ○○之未來事業及家庭狀況煩心
    ，其心理上所受衝擊、壓力甚大，平時須付出更多心力及支
    出較高之扶養費，且系爭事故對上訴人Ａ○○造成之嚴重傷勢
    ，使上訴人Ａ○○需經歷多次手術且長期臥床，而使上訴人甲 
    客觀上失去母親之陪伴照顧，上訴人Ｂ○○、甲 與Ａ○○間之身
    分法益自受侵害且情節重大，其等自得就Ａ○○所受傷害請求
    精神慰撫金云云。查上訴人Ａ○○因系爭事故受有傷害而需全
    日看護約4個月左右，上訴人Ｂ○○雖因而於照顧上需花費更多
    心力，然Ａ○○日常活動能力縱有減損，惟仍可言語、活動，
    與Ｂ○○、甲 2人之互動溝通並無障礙存在，上訴人間之倫理
    親情、生活扶持利益並未因此減少或喪失，要難認係屬身分
    權遭侵害且「情節重大」情形，是上訴人Ｂ○○、甲 請求被上
    訴人應連帶賠償精神慰撫金各70萬元、10萬元，要屬無據。
    上訴人甲 此部分請求既屬無據，則被上訴人辯稱上訴人甲 
    此部分之請求已罹於時效部分，本院自無庸再予論究。
  ㈡上訴人Ｂ○○、Ａ○○請求被上訴人丙○○就甲 受傷部分，給付其等
    各10萬元之非財產上損害賠償部分：
　　上訴人Ｂ○○、Ａ○○主張因甲 受傷，其等擔憂甲 額頭留下永久
    疤痕，將對甲 未來造成嚴重負面影響，其等心理上承受了
    巨大壓力，且須對甲 傷勢投注大量時間心力照顧，堪認上
    訴人Ｂ○○及Ａ○○與子女甲 間之身分法益受侵害情節重大，其
    等自得就甲 所受傷害請求精神慰撫金。查上訴人甲 所受傷
    害尚屬輕微，縱上訴人Ｂ○○、Ａ○○於照顧上較一般父母需花費
    更多心力，然甲 之日常活動能力並無減損，與Ｂ○○、Ａ○○2人
    之互動溝通並無障礙存在，上訴人間之倫理親情、生活扶持
    利益並未因此減少或喪失，縱父母對兒女充滿憐惜之心，亦
    難認係屬身分權遭侵害且「情節重大」情形，是上訴人Ｂ○○
    、Ａ○○等2人請求丙○○應賠償其等精神慰撫金各10萬元，亦難
    認有據。
七、又按所謂不真正連帶債務，係指數債務人具有同一給付目的
　　，本於各別之發生原因，對債權人各負全部給付義務，因債
　　務人一人為給付，他債務人即同免其責任之債務。查丙○○前
    開之侵權行為給付義務，與中興巴士公司依民法第188條第1
    項前段所負之給付義務，其客觀上均在填補上訴人Ａ○○同一
    之損害，然其係本於不同法律原因而生，具同一之給付目的
    之債務，應為不真正連帶債務關係，是上訴人Ａ○○另聲明如
    其中一被上訴人已履行給付，在其給付範圍內，另一被上訴
    人免為給付之義務，自亦有據。
八、從而，上訴人Ａ○○依民法第184條第1項前段、第185條第1 項
    前段、第188條第1項前段、第193條第1項及第195條第1 項
    前段規定，請求被上訴人乙○○、丙○○連帶給付349萬1,836元
    ，及自起訴狀繕本送達翌日即105年7月22日（見原審審交重
    附民卷第69頁、卷一第82頁）起至清償日止，按週年利率5%
    計算之利息，為有理由，應予准許，逾此範圍之請求，則無
    理由，應予駁回。中興巴士公司應與乙○○就前開所命給付負
    連帶給付責任。前開給付，如其中任一人已為給付，其他被
    上訴人於其給付範圍內，免除給付義務。上訴人甲 依民法
    第184條第1項前段、第193條第1項及第195條第1項前段規定
    ，請求被上訴人丙○○給付17萬5,197元，及自起訴狀繕本送
    達翌日即105年7月22日起至清償日止，按週年利率5%計算之
    利息，為有理由，應予准許，逾此範圍之請求，則無理由，
    應予駁回。又上訴人依民法第195條第3項規定，請求被上訴
    人連帶給付Ｂ○○、甲 各70萬元、10萬元，及丙○○給付Ｂ○○、Ａ
    ○○各10萬元、10萬元，並均自起訴狀繕本送達翌日即105年7
    月22日起至清償日止，按週年利率5%計算之利息，均為無理
    由，應予駁回。原審就上開上訴人Ａ○○應予准許其中56萬8,6
    57元本息部分（349萬1,836元-292萬3,179元=56萬8,657元
    ），為上訴人Ａ○○敗訴之判決，尚有未洽。上訴意旨指摘原
    判決此部分不當，求予廢棄改判，為有理由，爰由本院予以
    廢棄改判如主文第2、3、4項所示。又本院所命給付未逾150
    萬元，被上訴人不得上訴第三審，原審駁回上訴人此部分假
    執行之聲請，結論尚無不合，仍應予維持。至上開不應准許
    部分，原審為上訴人敗訴之判決，並駁回其假執行之聲請，
    並無不合。上訴意旨就此指摘原判決不當，求予廢棄改判，
    為無理由，應駁回其上訴。
九、本件事證已臻明確，兩造其餘攻擊防禦方法及所提證據，經
    審酌，核與本件判決結果不生影響，爰不再逐一論列，附此
    敘明。
十、據上論結，本件上訴人Ａ○○之上訴為一部有理由，一部無理
    由，上訴人Ｂ○○、甲 之上訴為無理由，依民事訴訟法第450
    條、第449條第1項、第78條、第79條、第85條第1項但書、
    第2項，判決如主文。
中　　華　　民　　國　　109 　年　　8 　　月　　19　　日
                  民事第十二庭  
                      審判長法  官  陳秀貞
                            法  官  邱景芬
                            法  官  蔡世芳
附表：
上訴人 請求項目 原審請求金額 原審判決金額 上訴範圍 本院判斷 Ａ○○ ①醫療費用 100萬1,693元 95萬7,701元 0（就敗訴部分4萬3,992元未上訴） 0  ②看護費用 26萬7,856元 26萬7,856元 0 0  ③子女保母費用 55萬2,000元 0 55萬2,000元 0  ④未來醫療費用 51萬9,947 元 51萬9,947 元 0 0  ⑤工作損失 184萬6,332元 127萬7,675元 56萬8,657元 56萬8,657元  ⑥精神慰撫金 830萬元 60萬元 100萬元（就敗訴部分其中670萬元未上訴） 0  扣乙○○已付 -50萬元 -50萬元    扣已領保險金 -20萬元 -20萬元    小計 1,178萬7,828元 292萬3,179元 212萬657元 56萬8,657元  ⑦就甲 受傷之精神慰撫金 10萬元 0 10萬元 0 甲  ①醫療費用 1萬4,117元 1萬4,117元 0 0  ②未來醫療費用 9萬1,080 9萬1,080元 0 0  ③精神慰撫金 50萬元 7萬元 43萬元 0  小計 60萬5,197元 17萬5,197元 43萬元   ④就Ａ○○受傷之精神慰撫金 10萬元 0 10萬元 0 Ｂ○○ ①就甲 受傷之精神慰撫金 10萬元 0 10萬元 0  ②就Ａ○○受傷之精神慰撫金 70萬元 0 70萬元 0  合計 80萬元 0 80萬元 0 
正本係照原本作成。
被上訴人不得上訴。
上訴人合併上訴利益額逾新臺幣150萬元，如不服本判決，應於
收受送達後20日內向本院提出上訴書狀，其未表明上訴理由者，
應於提出上訴後20日內向本院補提理由書狀（均須按他造當事人
之人數附繕本）上訴時應提出委任律師或具有律師資格之人之委
任狀；委任有律師資格者，另應附具律師資格證書及釋明委任人
與受任人有民事訴訟法第466條之1第1項但書或第2項（詳附註）
所定關係之釋明文書影本。如委任律師提起上訴者，應一併繳納
上訴審裁判費。
本件正本關於被隱蔽人之身分資料係依兒童及少年福利與權益保
障法第69條第2項及同法施行細則第21條之規定隱蔽之。
中　　華　　民　　國　　109 　年　　8 　　月　　19　　日
  　　　　　　　　　　　　　書記官  何敏華
附註：
民事訴訟法第466條之1（第1項、第2項）：
對於第二審判決上訴，上訴人應委任律師為訴訟代理人。但上訴
人或其法定代理人具有律師資格者，不在此限。
上訴人之配偶、三親等內之血親、二親等內之姻親，或上訴人為
法人、中央或地方機關時，其所屬專任人員具有律師資格並經法
院認為適當者，亦得為第三審訴訟代理人。